臺灣臺北地方法院民事判決　九十一年度簡上字第二二○號
　　上　訴　人　樂聖實業股份有限公司
　　法定代理人　甲○○
　　被上訴人　　丁○○
　　　　　　　　乙○○
　　　　　　　　丙○○
右當事人間請求返還押租金事件，上訴人對於中華民國九十一年一月二十五日本院台
北簡易庭九十年度北簡字第五一五號第一審判決提起上訴，本院判決如左：
    主  　文
原判決第三項關於命上訴人給付被上訴人每人超過新台幣拾貳萬貳仟肆佰陸拾捌元
部分，及該部分假執行之宣告，暨訴訟費用之裁判均廢棄。
右開廢棄部分，被上訴人在第一審之反訴駁回。
其餘上訴駁回。
本訴第一、二審訴訟費用由上訴人負擔，反訴第一、二審訴訟費用由被上訴人負擔百
分之十二，餘由上訴人負擔。
    事  　實
甲、上訴人方面：
一、聲明：
（一）本訴部分：
  １、原判決廢棄。
  ２、被上訴人應各給付上訴人新台幣（下同）九十八萬六千六百六十六元，及自起
      訴狀繕本送達翌日起至清償日止，按年息百分之五計算之利息。
（二）反訴部分：
  １、原判決不利於上訴人之部分之廢棄。
  ２、右廢棄部分，被上訴人在第一審之反訴及其假執行之聲請均駁回。
二、陳述：除與原審判決書所載相同者茲予引用外，補稱：
（一）按「當事人主張有利於己之事實者，就其事實有舉證之責任」，民事訴訟法第
      二百七十七條前段定有明文。原審固援被上訴人所述，逕認定協議書（原審被
      證一）之原委為：上訴人於民國八十九年十月六日傳真「同意書」草稿（原審
      被證四）予被上訴人，列明其願回復原狀之項目，經被上訴人將名稱修改為「
      協議書」並就內容作部分之修改後，重新謄寫後於同年月十八日回傳上訴人（
      原審被證五），上訴人依照被上訴人修改後之內容重新繕打並用印於同年月十
      九日傳回被上訴人，足見兩造間就被證一之協議書已獲致合意乙節，然上開文
      書悉為私文書，復無上訴人之簽名用印確認，況且即令被上訴人於原審九十年
      二月二日庭呈之答辯暨反訴狀第五頁第一行以下，反係自承「迨至同年（即八
      十九年）十月十二日雙方獲致協議確定原告分別就三樓及一樓應回復原狀之項
      目，共計十九項，此有原告致被告之傳真（原審被證一）可證」，其日期經過
      顯與渠前述迥異，本無足採。且上開所謂協調原委過程更為上訴人所具狀明確
      否認真正，乃原審僅憑被上訴人相互矛盾之片面之詞，無何具體證據下，遽為
      認定上開『協調過程』進而推定兩造間就被證一之協議書確有合意云云，顯然
      違背上開證據法則，自應依法加以廢棄。
（二）又「非對話為要約者，依通常情形可期待承諾之達到時期內，相對人不為承諾
      時，其要約失其拘束力」，民法第一百五十七條定有明文。經查，被上訴人對
      系爭房屋回復原狀之項目，始終無法與上訴人達成一致，甚且上訴人用印傳真
      所謂協議書（原審被證一）予被上訴人後，被上訴人又對該回復原狀內容不置
      可否，確於可期待承諾時期內，始終未為承諾，直至上訴人起訴主張而為應訴
      時始提出其尚未蓋章簽名之該協議書，此更足徵該協議書在於可期待承諾之時
      期內，被上訴人未為承諾，已失其效力，被上訴人又怎能以失其效力之協議書
      拘束上訴人，要求上訴人依協議書內容回復原狀，顯於法無據。而上訴人於租
      期屆滿時，即依被上訴人之指示雇工將系爭房屋回復原狀，計花費一百零二萬
      四千二百二十四元。而該協議書既無法拘束上訴人，本即無依該協議書為鑑定
      之必要，無奈原審仍送鑑定，然揆諸前開說明，台北市室內設計裝修商業同業
      工會就協議書回復原狀項目之費用為鑑定報告，並無參考價值，更不得作為本
      件判斷之依據，至為炯然。
（三）又按「因不可歸責於債務人之事由，致未為給付者，債務人不負遲延責任」，
      民法第二百三十條亦有明文。次查，上訴人於租約屆滿後即遷出系爭房屋。況
      按證人即大樓管理員唐芳成於原審九十年五月三十日結證稱：上訴人目前並沒
      有在三十號三樓、三十二號一樓營業。去年三、四月聽上訴人說租期到期，要
      搬走，要將房子交還給房東。後來又續約三個月，續約到期前十天有在搬，上
      訴人於租期屆滿前即陸續搬遷，同時並依被上訴人指示而雇工拆除裝潢回復原
      狀，且被上訴人亦多次前往系爭房屋查看施工狀況，到期之後還有在拆裝潢部
      分，到期一、二個月還在拆除中，兩造有在談如何拆以及哪些要打掉，哪些要
      拆，上訴人拆除期間，被上訴人有去看拆除狀況，地板、天花板、昇降機、空
      調、屋內隔間有拆掉，地板有重新鋪過等語明確，顯見在租約屆滿前，上訴人
      即已依其親自赴現場監工指示將系爭房屋回復原狀。然上訴人依被上訴人指示
      拆除裝潢後，怎奈被上訴人三番二次對回復原狀之項目始終不滿意，且百般刁
      難回復原狀之項目，此由被上訴人所提之原審被證一及原審被證三資料前後顯
      不相符，可見此非可歸責上訴人之事由，而致上訴人遲延交付系爭房屋，故依
      前述規定，上訴人不負遲延責任，因此被上訴人主張上訴人遲延交屋，導致其
      受有相當租金之損失，於法顯無據。
（四）至於被上訴人九十一年五月十五日庭呈鈞院之答辯狀第四頁以下又略謂：前開
      協商回復原狀項目經過，被上訴人於八十九年十月十六日委請律師回函（原審
      被證二）中即提及「迨至同年十月六日雙方始協商樂聖公司分別就三樓及一樓
      應回復原狀之項目，共有十九項」等云云，然上訴人對該律師函之內容竟無異
      議，足見雙方確對該協商回復原狀內容達成意思表示合致云云。惟查：被上訴
      人同答辯狀第四頁第一行亦自承上訴人係在八十九年十月十九日將渠所謂回復
      原狀內容加以繕打用印後傳回被上訴人。準此，顯見係在渠前開律師函之後，
      何來渠律師函中所指「已達成合致」之事？再參酌前開被上訴人屢屢對所謂回
      復原狀內容顛三倒四，反反覆覆，莫衷一是，上訴人始以此方式要求渠如同意
      必須用印回傳，以示確已達成意思表示合致。不料，被上訴人仍從未回傳，不
      欲具體表示其要求回復原狀之內容為何。揆諸前開說明，雙方顯仍未對該被證
      一協議書之所謂回復原狀內容，達成合致，至為顯然。
（五）縱退萬步言，則本件所應爭執者，乃究竟「房屋之原狀」為何？復未見被上訴
      人詳為舉證。則原審何能認定上訴人所附原證八之修繕單據及上開證人唐芳成
      之證詞，即仍非已「回復房屋之原狀」？乃究竟系爭爭房屋承租時之原狀為何
      ，尤有令被上訴人舉證之必要。
（六）又原審判決第三點第（五）項認定因上訴人未依約回復原狀，致被上訴人自八
      十九年九月二十日至十一月八日止無法使用系爭房屋，因而該期間四十九日受
      有相當於租金之損失計一百零四萬五千九百八十七元由上訴人負擔乙節，尤屬
      謬誤。蓋依兩造均不爭執之三樓房屋租賃契約第十二條第二項上訴人有十日之
      遷讓緩衝期間、一樓房屋租賃契約第十一條第二項上訴人有一星期即七日之遷
      讓緩衝期間，則該二房屋經續約後於八十九年九月十九日終止，則計算所謂相
      當於租金之損害賠償，亦應分別扣除該十日及七日之租約遷讓緩衝期間，方屬
      正確。
（七）況即令被上訴人上開所述兩造間就協議書回復原狀項目之過程屬實，益可證被
      上訴人實對所謂系爭房屋之原狀亦無所知悉確定。且以被上訴人所述，原審被
      證一協議書為上訴人依照被上訴人修改後之內容重新繕打並用印於八十九年十
      月十九日傳回被上訴人。則被上訴人又自承在八十九年十月十三日收到上訴人
      要求點交之原審原證五存證信函，乃在兩造對所謂回復原狀情況均各說各話，
      未達成共識之前，依衡平原則而論，至少所謂修繕回復原狀期間之相當於租金
      之損害賠償，亦應由兩造各負擔一半，方符公平及誠信原則，原審就此顯有違
      誤。
三、證據：援用原審之立證方法。
乙、被上訴人方面：
一、聲明：駁回上訴。
二、陳述：除與原審判決書所載相同者茲予引用外，補稱：
（一）兩造間就回復原狀之項目確已達成協議：
  １、關於兩造間就系爭房屋應依被證一協議書回復原狀之事實經過，被上訴人業於
      原審九十年三月十六日之準備書狀中業已敘明：「系爭租約於八十九年九月十
      九日終止後，被告要求原告須回復房屋之原狀，以利交還房屋，原告乃傳真同
      意書草稿（被證四）乙份予被告，詳列其願回復原狀之項目，經被告將名稱修
      改為協議書，並就內容做部分修改後，重新謄寫回傳原告（被證五），要求原
      告儘速定稿施工，原告完全依照被告修改後之內容重新繕打並用印，於同年十
      月十九日傳回被告（被證一）」，此一經過核與被證一號及被證四號及被證五
      號所載相符，至被上訴人於原審九十年一月所提呈之答辯暨反訴狀中所載「同
      年十月十二日」，係誤繕所致，被上訴人謹此更正之。
  ２、次查，前開協商經過，被上訴人於委請律師函覆上訴人八十九年十月十二日存
      證信函（原審原證五）時業已敘及：「八十九年九月十九日租約終止後，經本
      人等要求樂聖公司回復房屋之原狀，以利交還房屋，迨至同年十月六日雙方始
      協商樂聖公司分別就三樓及一樓應回復原狀之項目，共有十九項，此有樂聖公
      司致本人等之傳真及本人等所復之傳真可證」（原審被證二），上訴人接獲該
      函後不僅未曾有任何反對之表示，反而依雙方協議之結果繕打被證一號之協議
      書，並在其上用印後傳真予被上訴人。
  ３、又被上訴人於兩造達成上開協議後，遲遲未能依雙方達成協議之項目進行動工
      ，被上訴人於八十九年十二月十三日再委請律師發函再催告上訴人儘速依雙方
      協議之回復原狀項目施工（原審被證三），上訴人接函後亦不未曾否認雙方協
      議之存在。
  ４、由上述足見兩造間就回復原狀之項目確已達成協議，至上訴人所稱係兩造對回
      復原狀之項目始終無法合意，甚且上訴人用印傳真被證一號協議書予被上訴人
      後，被上訴人未置可否云云，實與常情不符，而無足採。蓋衡諸常情，若兩告
      對於協議內容未能達成合意，怎可能有任一方願於協議書上先行用印？尤其相
      較於上訴人催告被上訴人點交房屋時使用存證信函之小心翼翼，更可知兩造必
      然已就回復原狀項目達成合意，上訴人始可能於協議上用印。
（二）兩造就所訂房屋租賃契約第十二條第二款已分別定明：「租賃契約終止時，．
      ．．裝璜部份亦應拆除完畢恢復原狀」、「依簽約現況交屋」，故上訴人早於
      訂約時即已明瞭其於租賃契約終止時，應將系爭房屋回復原狀，其對於系爭房
      屋之原狀當無委為不知之理，詎上訴人於租約終止時竟不願履行其回復原狀之
      義務，僅以拆除部分裝潢之方式敷衍之，上訴人故意違反租約之約定，造成被
      上訴人無法使用系爭房屋所受之損害，自應歸責於上訴人，至上訴人所辯因被
      上訴人對於回復原狀之項目始終不滿意，致其遲延交還房屋，故屬不可歸責云
      云，與事實不符，自不可採。
（三）末查，因上訴人欲以拆除部分裝潢矇混代替其回復原狀之義務，被上訴人為避
      免上訴人繼續推諉卸責，乃與上訴人明文訂下回復原狀之項目，詎上訴人為承
      諾後仍不依約履行，今竟反藉口主張其違約係因兩造未達成共識所致，應各負
      擔損害額之一半云云，實屬無稽。
三、證據：援用原審之立證方法。
    理  　由
一、上訴人於原審起訴主張：其分別於八十三年五月十七日及八十五年七月一日與被
    上訴人簽訂房屋租賃契約，向被上訴人承租台北市○○○路三十號三樓及三十二
    號一樓之房屋（下稱系爭房屋），租賃期限分別自八十三年八月起、八十五年八
    月起均至八十九年六月十九日止，後合意展延租約至八十九年九月十九日止，最
    後一年每月租金分別為三十三萬一千七百元、三十萬八千七百元，上訴人並分別
    交付被上訴人一百五十六萬元及一百四十萬元之押租金。依租約第五條規定，契
    約終止時被上訴人應於上訴人遷空交還租賃物後，將上開押租金無息返還予上訴
    人。上訴人嗣於前開二份租約到期後，依約雇工將系爭房屋回復原狀遷出租賃物
    ，計花費一百零二萬四千二百二十四元，並屢次催請被上訴人完成點交及返還前
    開押租金，惟被上訴人藉故一再延宕，爰依租賃契約請求被上訴人返還前開押租
    金共二百九十六萬元等語。被上訴人則以：上訴人於延長租約之三個月期間均未
    給付租金，每月租金合計六十四萬零四百元，故上訴人尚積欠被上訴人租金計一
    百九十二萬一千二百元。又系爭租約於八十九年九月十九日到期後，上訴人依約
    應回復原狀遷讓房屋，上訴人並傳真「同意書」草稿予被上訴人詳列其願回復原
    狀之項目，經被上訴人將名稱修改為「協議書」，並就內容做部分修改後，重新
    謄寫回傳上訴人，要求上訴人儘速定稿施工，上訴人完全依照被上訴人修改後之
    內容重新繕打並用印，於同年十月十九日傳回被上訴人，是兩造間就協議書所列
    應回復原狀之項目已獲致合意。上訴人於同年十月十二日始寄發存證信函要求被
    上訴人於三日內完成點交，該函於十月十三日送達於上訴人，是被上訴人最快亦
    只能於當日接收系爭房屋，且上訴人當時並未將系爭房屋回復原狀，致被上訴人
    須另行雇工回復原狀，所需時間至少三十日。換言之，在九月二十日至十一月十
    三日之期間內，因上訴人未依約回復原狀並交還房屋，致被上訴人無法使用系爭
    房屋，因此受有相當租金之損害，計一百十五萬二千七百二十元，應由上訴人賠
    償。上訴人遲未將系爭房屋回復原狀，經被上訴人定期催告，仍置之不理，被上
    訴人遂自行委請訴外人景翔工程有限公司進行回復原狀之工程，所需費用計一百
    四十萬零八十元，亦應由上訴人賠償；總計上訴人應給付被上訴人四百四十七萬
    四千元，以押租金二百九十六萬元抵銷後，尚不足一百五十一萬四千元等語，資
    為抗辯，被上訴人並於原審就上開抵銷後之餘額反訴請求上訴人給付被上訴人每
    人各五十萬四千六百六十六元等語，而上訴人就反訴部分則抗辯以：系爭房屋因
    遭台北市政府消防局要求限期改善，經上訴人通知被上訴人修繕，竟未獲置理，
    是系爭房屋未合於使用目的，被上訴人反訴請求給付租金，顯無理由。上訴人於
    租約屆滿前十天即陸續搬遷，並依被上訴人指示雇工拆除裝潢，持續一、二個月
    ，且被上訴人亦曾多次前往查看施工狀況，怎奈被上訴人屢屢反悔，對上訴人回
    復原狀之項目始終不滿意，是不可歸責於上訴人，被上訴人請求上訴人賠償因遲
    延交屋所受相當於租金之損害，實有未洽。況系爭租約約定上訴人於租約終止時
    ，分別有十日及七日之遷讓緩衝期間，則系爭房屋計算所謂相當於租金之損害賠
    償，亦應分別扣除該十日及七日之租約遷讓緩衝期間，方屬正確。另外因被上訴
    人反悔後，與上訴人對系爭房屋回復原狀之項目始終無法達成一致，甚且上訴人
    用印傳真協議書與被上訴人後，被上訴人卻於可期待承諾時期內，始終未為承諾
    ，直至本件應訴時始提出其尚未蓋章簽名之該協議書，依民法一百五十七條規定
    ，該協議書已失其效力，反訴上訴人之主張反訴被上訴人應受該協議書之拘束，
    顯於法無據。再退步言，被上訴人始終無法舉證證明系爭房屋回復原狀前之態樣
    ，而上訴人早已雇工並花費一百零二萬四千二百二十四元之裝修費將系爭房屋回
    復原狀，該部分支出費用，應自鑑定機構所為之鑑定價額中扣除。又再退萬步言
    ，上訴人均依被上訴人指示將系爭房屋回復原狀點交予被上訴人，且被上訴人亦
    對協議書所列回復原狀項目未達成合意，就衡平原則而論，應由兩造平均分攤鑑
    定機關鑑定之回復原狀之費用，以符正義等語。
二、查上訴人主張兩造於八十三年五月十七日就三樓房屋簽訂租賃契約，租期自八十
    三年八月七日起至八十九年六月十九日止，押租金一百五十六萬元，兩造復於八
    十五年七月一日就一樓房屋簽訂租賃契約，租期自八十五年八月起迄八十九年六
    月止，押租金一百四十萬元，嗣兩造合意延長該二份租約至八十九年九月十九日
    止，每月租金一樓房屋及三樓房屋合計六十四萬零四百元，被上訴人迄未返還前
    開押租金予上訴人等情，為被上訴人所不爭執，並有房屋租賃契約、協議書在原
    審卷可稽，應堪信為真實。系爭租約既已因期限屆滿而消滅，則被上訴人依約本
    應返還前開押租金予上訴人，是應審究者，乃上訴人主張抵銷者是否有理由，茲
    析述如下。
三、查被上訴人稱上訴人未給付系爭房屋八十九年六月二十日起至同年九月十九日止
    之租金，計一百九十二萬一千二百元等語，為上訴人所是認；上訴人雖稱系爭房
    屋因遭台北市政府消防局要求限期改善，經上訴人通知被上訴人修繕，竟未獲置
    理，是系爭房屋未合於使用目的，不得請求給付租金云云，並提出台北市政府消
    防局第一大隊消防安全檢查不合規定限期改善通知單為證，但查，被上訴人主張
    系爭房屋於八十三年出租予上訴人後，上訴人用以營業未曾間斷，在八十九年六
    月消防檢查後仍正常營業等情，亦為上訴人所不爭執，是上訴人既仍正常營業，
    足見並未影響其租賃物之使用收益，故上訴人以前揭情詞拒絕給付延長租約三個
    月期間之租金，並無理由，是上訴人尚積欠被上訴人租金一百九十二萬一千二百
    元。
四、被上訴人另主張因上訴人於租期屆滿後遲未將系爭房屋回復原狀點交予被上訴人
    ，致其受有延滯交屋期間相當於租金之損害計一百十五萬二千七百二十元，及須
    自行出資將系爭房屋回復原狀之費用計一百四十萬零八十元，應由上訴人賠償等
    語。經查：
（一）按當事人互相表示意思一致者，無論為明示或默示，契約即為成立，當事人對
      於必要之點，意思一致，而對於非必要之點，未經表示意思者，推定其契約為
      成立，民法第一百五十三條定有明文；當事人間契約之成立，係以兩造意思合
      致為要件，至於列名中人是否簽押，與契約成立之要件無關（最高法院十八年
      上字第一五七號判例參照）。查被上訴人主張上訴人於八十九年十月六日傳真
      「同意書」草稿（原審卷第七一頁）予被上訴人，列明其願回復原狀之項目，
      經被上訴人將名稱修改為「協議書」並就內容做部分修改重新謄寫後，於同年
      月十八日回傳上訴人（原審卷第七二頁），上訴人收受後即依照被上訴人修改
      之內容重新繕打並用印於同年月十九日傳回被上訴人（原審卷第三四頁），有
      該等同意書、協議書影本附卷足憑，上訴人雖否認前開原審卷第七一、七二頁
      同意書、協議書之真正，然徵諸原審卷第三四頁兩造均不否認其真正之協議書
      上所列應回復原狀之項目尚屬繁雜，而上訴人亦認兩造於租約屆滿時對回復原
      狀之內容並不一致，是衡情兩造於原審卷第三四頁之協議書擬訂前應曾經過相
      當之磋商過程，復參諸被上訴人曾於八十九年十月十六日致函上訴人表示「迨
      至同年十月六日雙方始協商樂聖公司分別就三樓及一應回復原狀之項目，共有
      十九項，此有樂聖公司致本人等之傳真及本人等所復之傳真可證」，有律師函
      乙份在原審卷可佐，該律師函係於本件訴訟前製作，應非被上訴人臨訟為證明
      兩造曾有上揭協議過程始編造者，是綜上判斷，尚堪信被上訴人前開所述兩造
      之協議過程無訛，揆諸首揭法條及判例意旨，應認兩造間就原審卷第三四頁之
      協議書已獲致合意，上訴人即有依該協議書所載之項目將系爭房屋回復原狀之
      義務。
（二）上訴人雖稱租期屆滿後其已依約將系爭房屋回復原狀並遷出租賃物等語，然為
      被上訴人所否認。證人唐芳成雖於原審到庭證述：上訴人大約在去年年初搬走
      ，詳細情形我不清楚，去年三、四月聽上訴人說租約到期要搬走，要將房屋交
      還給房東，後來又續約三個月，續約到期前十天有在搬，陸陸續續在搬走，同
      時在拆在搬，到期之後還有在拆裝潢部分，到期之後約一、二個月還在拆除中
      ，兩造有在談如何拆以及有那些要打掉、那些要拆，上訴人拆除期間，被上訴
      人有去看拆除狀況，地板、天花板、昇降機、空調、屋內隔間有拆掉，地板有
      重新舖過等語，但上訴人有依前開協議書所列項目回復原狀之義務，已如前述
      ，而上開證言並無從證明上訴人確已依協議書約定回復原狀並將系爭房屋之占
      有移轉予被上訴人，而依上訴人提出之單據（原審卷第五九至六二頁）所示，
      其開立日期分別為八十九年九月二十日至同年十月五日間，均在上訴人同意依
      前述協議書回復原狀之前，是若上訴人果於十月五日前已將系爭房屋回復原狀
      ，應不可能之後仍願與被上訴人協商回復原狀之項目，並於十月十九日將協議
      書打字用印後回傳予被上訴人，從而上訴人稱其租期屆滿後已將系爭房屋回復
      原狀等語，尚難採信。至上訴人另稱縱認其未將系爭房屋回復原狀，但此係因
      被上訴人屢屢反悔，對上訴人回復原狀之項目始終不滿意所致，不可歸責於上
      訴人云云，惟上訴人既未依協議書所載項目盡回復原狀之責，自屬可歸責於上
      訴人之事由，要難諉責於他人，是其抗辯亦無可取。綜上所述，上訴人於租期
      屆滿後，既未依約將系爭房屋回復原狀，從而被上訴人對其請求損害賠償，尚
      屬有據。
（三）至損害賠償之數額方面，經原審將依前開協議書所列項目回復原狀所需之費用
      及時間送台北市室內設計裝修商業同業公會鑑定，鑑定結果所需費用為一百十
      四萬二千八百十五元，施工所需日數為二十五日至三十日，有該公會九十年十
      一月卅日設銳會字第九００００五一號函、九十一年一月廿三日設銳會字
      第九一０００七號函附原審卷可稽，是上訴人自應賠償被上訴人回復原狀所需
      之費用一百十四萬二千八百十五元；上開鑑定既係依鑑定時之房屋現狀所為，
      則顯係除上訴人之前自行僱工完成之部分外，尚須支出一百十四萬二千八百十
      五元始能回復原狀，故上訴人認應再扣除其之前僱工回復原狀所支出之一百零
      二萬四千二百二十四元，並不可採。又上訴人於八十九年十月十二日始寄發存
      證信函要求被上訴人於三日內完成系爭房屋之點交，有存證信函（原審卷第十
      四頁）可證，而被上訴人自承於翌日收受該函，故應認被上訴人最快僅能於八
      十九年十月十三日接收系爭房屋，再依前揭鑑定結果計算，最快須至八十九年
      十一月七日始能完成系爭房屋之回復原狀，從而上訴人未依約回復原狀，致被
      上訴人自八十九年九月二十日起至同年十一月七日止計四十九日無法使用系爭
      房屋。惟兩造三樓房屋租約第十二條第二點約定「租賃契約終止時，乙方（指
      上訴人）應於十日內遷讓」，一樓房屋租約第十一條第二項約定「租賃契約期
      限屆滿或終止，乙方（指上訴人）應於一星期內遷離本租賃物」，而兩造於延
      長租賃契約期間之協議書亦表明「其他租賃條件依雙方原簽定之契約書」，有
      房屋租賃契約、協議書在原審卷足憑，亦即被上訴人遷讓三樓房屋有十天之緩
      衝期，而遷讓一樓房屋有七天之緩衝期，是計算被上訴人因上訴人遲延遷讓房
      屋所受有相當於租金之損害，應扣除上開緩衝期間，始符為此約定之意旨。因
      而，被上訴人得請求上訴人賠償三十九日無法使用收益三樓房屋及四十二日無
      法使用收益一樓房屋所受相當於租金之損害，計八十六萬三千三百九十元【計
      算式：(331700/30X39)  +(308700/30X42)=863390，元以下四捨五入】。又上
      訴人雖抗辯兩造對所謂回復原狀情況均各說各話，未達成共識之前，依衡平原
      則而論，回復原狀期間之相當於租金之損害賠償，應由兩造各負擔一半，方符
      公平及誠信原則云云，然上訴人既未依約盡回復原狀之義務，則所生損害自應
      由其負責，方符事理，要非應由兩造各負擔一半才符公平及誠信原則，故上開
      抗辯，尚不足取。
五、末按押租金之主要目的在於擔保承租人履行租賃債務，故租賃關係消滅後，承租
    人如有欠租或其他債務不履行時，其所交付之押租金，發生當然抵銷之效力，而
    於抵銷後，如有餘額，始生返還押租金之問題。綜前所論，上訴人尚積欠被上訴
    人租金一百九十二萬一千二百元、回復原狀費用一百十四萬二千八百十五元、相
    當於租金之損害賠償八十六萬三千三百九十元，共計三百九十二萬七千四百零五
    元，以押租金二百九十六萬元與之抵銷後，尚不足九十六萬七千四百零五元。從
    而，原審本訴部分，上訴人請求被上訴人三人返還押租金即分別給付其九十八萬
    六千六百六十六元，及自起訴狀繕本送達翌日起至清償日止，按年息百分之五計
    算之利息，為無理由，應予駁回，其假執行之聲請亦失所附麗，應併予駁回，原
    審就此為上訴人敗訴之判決，及駁回其假執行之聲請，並無不合，上訴意旨指摘
    原判決不當，求予廢棄改判，為無理由，應予駁回。至被上訴人於原審反訴請求
    上訴人給付押租金抵銷後之不足額部分，被上訴人請求上訴人給付其每人各三十
    二萬二千四百六十八元（元以下四捨五入），及自反訴訴狀送達翌日即九十年五
    月五日起至清償日止，按年息百分之五計算之利息，為有理由，應予准許；逾此
    範圍之請求則無理由，應予駁回。又上開應准許部分，係因建築物定期租賃關係
    所生之爭執涉訟者，應依職權宣告假執行。原審就超過上開應准許部分，為上訴
    人敗訴之判決，並為假執行之宣告，自有未洽，上訴意旨就此部分指摘原判決不
    當，求予廢棄改判，為有理由；至上開應准許部分，原審判命上訴人給付，並為
    假執行之宣告，核無違誤，上訴意旨就此部分仍執陳詞指摘原判決不當，求予廢
    棄改判，為無理由，應駁回其上訴。
四、據上論結，本件上訴為一部有理由，一部無理由，依民事訴訟法第四百三十六條
    之一第三項、第四百四十九條第一項、第四百五十條、第七十八條、第七十九條
    但書、第八十五條第一項前段，判決如主文。
中　　　華　　　民　　　國　　九十一　　年　　　七　　　月　　　三　　　日
                                      民事第五庭審判長法　　　官　王碧芳
                                                      法　　　官　李媛媛
                                                      法　　　官　歐陽漢菁
右為正本係照原本作成
本件當事人樂聖實業股份有限公司須以本判決適用法律顯有錯誤為上訴理由時，始得
於本判決送達後二十日內向本院提出上訴狀，如已於本判決宣示後送達前提起上訴者
，應於判決送達後十日內補具上訴理由（均按他造當事人之人數附繕本），並經本院
許可後方得上訴最高法院。
本件當事人丁○○、乙○○、丙○○不得上訴
中　　　華　　　民　　　國　　九十一　　年　　　七　　　月　　　三　　　日
　　　　　　　　　　　　　　　　　　　　　　　　　　　法院書記官　曾寶生
